【裁判字號】    92,台上,4175
【裁判日期】    920731
【裁判案由】    貪污
【裁判全文】
最高法院刑事判決                              九十二年度台上字第四一七五號
    上  訴  人  甲○○
右上訴人因貪污案件，不服台灣高等法院中華民國九十二年三月二十一日第二審更審
判決（九十一年度重上更(四)字第一五九號，起訴案號：台灣新竹地方法院檢察署八十
三年度偵字第二三三九號），提起上訴，本院判決如左：
    主  文
原判決撤銷，發回台灣高等法院。
    理  由
本件原判決認定上訴人甲○○原係行政院退除役官兵輔導委員會竹東榮民醫院（下稱
竹東榮民醫院）護理科護理佐理員，於民國八十二年間，負責該院民眾住院診療之批
價工作，乃依據法令從事公務之人員。竹東榮民醫院為防杜弊端，固規定住院病患之
批價、收費作業應由批價、收費人員各自辦理，其程序為先由批價人員批價填寫紅、
黃、白三色聯單，交由病患或代病患辦理繳費手續之親友持向辦理收費業務之李玉蓉
繳費；事畢，白、黃色聯單均交予病患或代辦繳費事務之親友，其中黃色聯單自行留
存作為收據，另白色聯單則持以辦理出院手續繳回病房，至紅色聯單則由李玉蓉據以
作成日報表後，於每日下班前彙整結帳，與當日收取之現金核符後，將日報表及現金
繳交出納室，紅色聯單則繳回會計室，完成批價、收費手續，是住院收費本非上訴人
主管或監督之事務，惟實際作業時，住院收費人員不在或工作忙碌之際，即由上訴人
代為收費或填載日報表。詎上訴人竟意圖為自己不法之所有，基於概括犯意，自八十
二年一月十五日至七月二十六日止，連續多次於原判決附表一、二所示之時間，在竹
東榮民醫院內，在代為收取病患住院費用後，將所收之病患住院診療費予以侵占，並
先後於八十二年一月十五日、五月六日、五月十三日、五月十四日、五月二十八日、
六月十四日、六月十五日，在其辦公處所，於其協助李玉蓉製作之日報表上，故意漏
填其收取後擬侵占己用之住院診療費用，僅填寫其未挪用部分，持以交由不知情之李
玉蓉彙整結帳，陳報出納、會計室。嗣因該院多位醫師向會計室反應其自行核算之實
際醫療患者診療點數與會計室之紀錄不符，由該院政風室人員會同會計室人員核對檔
存之紅、白色聯單及三聯單存根，始發現存檔之紅色聯單短少，因而查悉上情，經會
計室向上訴人追查，上訴人乃於八十二年七月二十日至二十八日間，補行製作三聯單
，並將原判決附表一編號一至四、編號六至編號十一所示之金額返還該院，編號五部
分則尚欠一千三百七十元，另原判決附表二所示之住院診療費計金額新台幣五萬一千
三百九十一元則均未繳回，惟亦誤繳非其收取挪用之原判決附表三編號十三所示葉東
波住院醫療費用一千七百二十元等情。因而撤銷第一審判決，改判論處上訴人連續依
據法令從事公務之人員，侵占公有財物罪刑，固非無見。
惟查：(一)、八十一年七月十七日修正公布之貪污治罪條例第十八條之規定，乃犯同條
例第四條至第六條之罪而自首者減輕其刑，或在偵查中自白者，得減輕其刑事實之依
據，如事實欄無此記載，而理由內加以說明，則理由失其依據，足為構成撤銷之原因
。本件原判決事實欄未認定上訴人有於偵查中自白犯罪之事實，而於理由內則說明其
於偵查中自白犯罪，並以為依法減輕其刑之依據，自非適法。(二)、原判決認定上訴人
基於概括犯意，自八十二年一月十五日至七月二十六日止，連續於原判決附表所示之
時間，在代為收取病患住院費用後，將所收之病患住院診療費予以侵占，並先後於八
十二年一月十五日、五月六日、十三日、十四日、二十八日、六月十四日、十五日，
在其辦公處所，於其協助李玉蓉製作之日報表上，故意漏填其收取後擬侵占己用之住
院診療費用，僅填寫其未挪用部分，持以交由不知情之李玉蓉彙整結帳，陳報出納、
會計室等情。然核對原判決附表一、二所列病患出院日期，除有與上開製作日報表之
日期相符外，尚有該附表一編號１、７、８、９、１０及該附表二編號２等病患出院之
日期，均不在上開製作日報表之日期內，則上訴人若有在上開非製作日報之日期挪用
病患之住院診療費，如何掩飾，而不被立即發覺，原審未依本院前次發回意旨詳加認
定，明確記載，其判決違誤之情形，仍然存在，亦有可議。(三)、被告之自白，不得作
為有罪判決之唯一證據，仍應調查其他必要之證據，以察其是否與事實相符。原判決
難謂如原決附表一所示十一名病患之住院診療費用係上訴人批價並收取後，因自任會
首發起民間互助會遭會員倒會牽連致需款孔急而私自挪用，未依規定款項連同帳單繳
回竹東榮民醫院之出納、會計單位，業據上訴人於新竹縣調查站調查、行政院退除役
官兵輔導委員會政風處訪談及偵查中均自承明確等語。但此等自白，如何與事實相符
，原審並未調查其他必要之證據，詳加說明，亦未依本院前項發回意旨逐一調查上開
十一名病患之住院醫療費確係由上訴人收取挪用之具體證據，而徒以上訴人翻異前供
，先後所辯不一，被追查時自動補具計價單，並繳回醫療費用及所指其係受哄騙而自
白犯行云云，難以採信，以推論上訴人有侵占如原判決附表一所載之金額，仍有應調
查之證據未予調查之違誤。(四)、依原判決事實所載竹東榮民醫院政風室人員會同會計
室核對檔存之紅、白色聯單及三聯單存根，發現存檔之紅色聯單短少，向上訴人追查
，上訴人乃於八十二年七月二十日至二十八日間補行製作三聯單，並將原判決附表一
編號一至四、編號六至編號十一所示之金額返還該院等情。則原判決附表一編號七病
患彭張銘出院時間八十二年七月二十六日，係在會計室向上訴人追查後，上訴人補行
製作三聯單期間，上訴人如何尚能收取該病患之四千三百三十元住院醫療費並加侵占
？其內容尚未明瞭，原審未予調查說明，亦有違誤。(五)、上訴人既始終否認收取原判
決附表二所示之費用，而依原判決理由所載該附表二病患之家屬張鴻枝、陳鳳娥、薛
良光均指認上訴人係向彼等收取醫療費用之人，各執一詞，且張鴻枝等人均未提出繳
款收據用之黃色聯單，以實其說。然依原判決理由一（二）２內引述竹東榮民醫院病
房護理長張小群結證所稱：當時病人出院時，須將白色聯單交回病房才可出院，該白
色聯單於每月底繳回會計室等語。如果所證屬實，則紅色聯單及黃色聯單縱然短少或
未能提出，由白色聯單仍可查明原判決附表二所示病患之住院醫療費由何人收取。而
依原判決理由所載政風室人員會同會計室人員核對檔存之白色聯單未短少，則該白色
聯單為本案之重要證據，張小群於原審更(二)審理時結證該等白色聯單已未留存等語是
否屬實，原審未向竹東榮民醫院調取該等白色聯單查核，亦未函請該院是否確已未留
存及未留存之原因，遽行判決，自有調查職責未盡之違誤。(六)、依原判決附表二編號
三病患係徐秀招之前夫薛良光於原審更(三)案中到庭證稱其當時係竹東榮民醫院之員工
，曾透過竹東榮民醫院幫其向行政院退除役官兵輔導委員會申請補助費等語（見原審
更(三)卷第一二四～一二五頁），如果所述屬實，則其申請補助醫療費時，理應附具其
繳費之黃色聯單或其他繳費單據，則根據其申請所附之資料，自可查明其是否已繳徐
秀招之住院醫療費、繳費若干及由何人收取等事實，此項攸關明瞭真實，自有深入查
明之必要，本院前次發回意旨，已詳予指明，乃原審猶未切實加以調查說明，復未說
明不予調查之理由，即行判決，不足以昭折服，殊有未盡調查職責之違誤。上訴意旨
指摘原判決不當為有理由，應認仍有撤銷發回更審之原因。又原判決不另為上訴人無
罪諭知之部分，基於審判不可分之原則，併予發回，附此明。
據上論結，應依刑事訴訟法第三百九十七條、第四百零一條，判決如主文。
中      華      民      國    九十二    年      七      月    三十一    日
                              最高法院刑事第八庭
                                  審判長法官  莊  登  照
                                        法官  洪  明  輝
                                        法官  黃  一  鑫
                                        法官  魏  新  和
                                        法官  林  秀  夫
      右正本證明與原本無異
                                              書  記  官
中      華      民      國    九十二    年              月              日
                                                                        Ｌ


司法院資訊處製作；財團法人民間司法改革基金會備份。
